臺灣彰化地方法院民事判決
109年度重訴字第137號
原      告  林坤生  
訴訟代理人  陳隆律師  
被      告  林明慶  

上列當事人間請求返還土地事件，本院於民國110年3月23日言詞
辯論終結，判決如下：
    主  文
被告應將坐落彰化縣彰化市西門口段99之24、99之26、99之81、
99之82地號土地及同段6865號建物所有權應有部分10分之9移轉
登記予原告。
原告其餘之訴駁回。
訴訟費用由被告負擔10分之9，餘由原告負擔。
原告假執行之聲請駁回。
    事實及理由
一、原告主張：
  ㈠坐落彰化縣○○市○○○段00000○00000○00000○00000地號土地（
    下合稱系爭土地，單指一筆則逕稱99-24號土地、99-26號土
    地、99-81號土地、99-82號土地）權利範圍為全部，及同段
    6865號建物（下稱系爭建物，與系爭土地合稱系爭房地）暨
    其增建部分（門牌號碼為自強南路589號、權利範圍：10分
    之9），現登記名義人雖均為被告，但實際上均為伊所有，
    係伊出資購買系爭土地並起造系爭建物，歷年來所有的管理
    使用及費用支出等，均由伊行使及負擔，土地及建物所有權
    狀正本也由伊保管，僅為節稅之目的而借用被告名義辦理登
    記，兩造間存有借名登記之法律關係。
　㈡因伊屢次要求被告出面就相關借名登記土地問題進行協商，
    以避免日後兄弟間無謂之紛爭，卻均遭被告拒絕協調，甚至
    動手對伊施暴，伊業已於民國108年5月17日以彰化府前郵局
    第71號存證信函，為終止系爭房地借名登記之意思表示，並
    限期被告返還系爭房地。伊為求慎重，於提起前案訴訟（即
    本院108年度重訴字第112號所有權移轉登記事件，下稱前案
    ）時，再以該起訴狀繕本送達作為通知，對被告主張終止兩
    造間借名登記之法律關係。
　㈢兩造間之借名登記契約既經合法終止，爰依終止借名登記契
    約後之返還請求權及民法不當得利之法律關係，請求被告將
    系爭房地所有權移轉登記返還予伊等語。
　㈣並聲明：1.被告應將系爭土地，及系爭建物暨其增建部分（
    權利範圍：10分之9）之所有權移轉登記予原告。2.原告願
    供擔保，請准宣告假執行。
二、被告辯稱：
  ㈠原告未證明兩造間存在借名登記契約，前案證人周溪圳之證
    述僅為其個人臆測之詞。又系爭土地伊至少有出資新臺幣（
    下同）1,301,000元，加上伊長期幫家裡工作的薪資960萬元
    ，總計有10,901,000元，其餘買賣價金及系爭建物之建造資
    金由原告與其配偶即訴外人王淑芬共同出資，並將該部分贈
    與伊，因而登記為伊所有，伊為實際所有人。目前系爭房地
    由原告管理，出租予全聯福利中心，租金由原告收取，作為
    伊對原告及王淑芬之孝親費。
  ㈡退步言，縱認原告可為本件請求，範圍應限於其出資額之比
    例等語，資為抗辯，並聲明：原告之訴及假執行之聲請均駁
    回。
三、不爭執事項（參本院卷第123頁至第124頁、第198頁，並依
    本判決論述方式修正之）
  ㈠系爭土地權利範圍全部及系爭建物應有部分10分之9，現登記
    為被告所有。
　㈡系爭土地之公契、權狀正本均在原告手中，稅費亦是由原告
    繳納。
　㈢系爭建物出租予全聯福利中心使用，租金由原告收取。
四、本院判斷：
　　原告主張兩造間就系爭房地存有借名登記法律關係，且經原
    告合法終止，被告應將系爭房地所有權移轉登記予原告等情
    ，為被告所否認，並以前揭情詞置辯。是本件應審究者為：
    兩造間是否存在借名登記法律關係並經原告合法終止？
　㈠按稱「借名登記」者，謂當事人約定一方將自己之財產以他
    方名義登記，而仍由自己管理、使用、處分，他方允就該財
    產為出名登記之契約，其成立側重於借名者與出名者間之信
    任關係，在性質上應與委任契約同視，倘其內容不違反強制
    、禁止規定或公序良俗者，應賦予無名契約之法律上效力，
    並類推適用民法委任之相關規定(最高法院106年度台上字第
    2678號判決要旨參照)。
　㈡就系爭房地之管理、使用、收益及處分言：
　　⒈原告為出資購買系爭土地並起造系爭建物之人，且系爭土
      地之公契、土地所有權狀及建物所有權狀均在原告保管中
      ，歷年來都是由原告負擔系爭土地之地價稅及系爭建物之
      房屋稅，目前系爭建物及所坐落之基地出租予他人使用，
      租金亦是由原告收取，業據原告提出買受系爭土地時之不
      動產買賣契約書及付款支票、系爭土地買賣公契、土地及
      建物所有權狀、地價稅及房屋稅繳款書在卷為憑（本院卷
      第27頁至第67頁），被告對此亦不爭執（本院卷第198頁
      ），足認系爭土地及建物均由原告管理、使用及收益。
　　⒉又查原告曾於98年3月26日將系爭房地辦理信託登記予配偶
      王淑芬，嗣後則於100年1月20日塗銷信託登記，此有98年
      彰資字第41820號及100年彰資字第10590號土地登記相關
      資料及異動索引附卷可稽（前案卷第201頁至第229頁、本
      院卷第113頁至第121頁）。復經證人周溪圳於前案到庭證
      稱：（問：提示地政事務所相關登記資料，你是否有辦理
      過系爭房地於98年3月26日辦理信託登記、於100年1月20
      日塗銷信託登記業務？）有，是信託，不是土地移轉。（
      問：是誰出面？）林坤生。他稱現在土地登記在他兒子名
      下，怕兒子處理掉，他要做信託。（問：後來為何信託登
      記又塗銷？）國稅局信託要設立帳戶，每筆帳都要記帳，
      每筆都要申報，就覺得很麻煩就塗銷了等語（前案卷第27
      3頁至第274頁）。足徵原告因擔心借名登記予被告後，被
      告即可能本於登記名義人身分而將系爭房地處分予他人，
      故曾藉由信託登記方式，以保有系爭房地之處分權。
　　⒊被告固辯稱：99-82號土地（連同其後彰化市○○○段00000地
      號土地）出租予全聯福利中心作為停車場使用時，伊未到
      場，怎能作成契約等語（本院卷第198頁），惟此正足認
      被告對於系爭房地之管理、使用及收益並無任何決定權限
      ，原告方有此權限，從而原告將系爭土地出租予他人時，
      本可自行決定，自無庸待被告到場。被告復辯稱：99-24 
      號土地當時公證租予餐飲業，上面有伊的名字等語（本院
      卷第199頁），而查借名登記即為出名人允就財產為出名
      登記之契約，被告既為99-24 號土地出名人，則該筆土地
      公證文件上出現被告姓名，亦與借名登記契約本質並無違
      背。
　　⒋綜上，審諸原告執有系爭房地所有權狀，負擔因此所生之
      稅捐、費用，並出租予他人使用，而就系爭房地享有管理
      、使用及收益權；復曾藉由信託登記方式以保有處分權等
      情，此與借名登記契約之出名者僅為名義上之所有權人，
      實質上仍由借名者享有該財產之管理、使用、收益及處分
      權，並負擔因此所生之義務之要件，核屬相符，原告據此
      主張借名契約存在，堪認可信。
　㈢就本件借名登記之動機言：
　　按不動產登記名義人依社會通念通常即為所有人，若實際所
    有人自己不擔任不動產登記名義人，而另找他人擔任不動產
    登記名義人，必有其借名登記之原因。據證人周溪圳到庭證
    稱：（問：原告有無說系爭房地就給兒子，還是借他的名？
    ）當初買賣也是伊做的。當初買賣時候說名下有不動產地價
    稅是累進稅率，持有財產越多稅率越高，就說以他兒子名義
    登記稅率會比較低，因為兒子財產比較少，地價稅會比較低
    。（問：當初買方賣方資金往來知道嗎？）土地買賣都是林
    坤生出現，被告只有最近這幾年來過一次。（問：你參與除
    了登記以外是否有參與買賣契約的訂立？）有。（問：多少
    錢？）忘記了。（問：提示不動產買賣契約書，是否有參與
    此過程？是否有簽名？）伊應該都沒有簽名。是伊做的。（
    問：確定不是被告找你，是原告找你？）是。（問：原告好
    像也沒有稱要過戶給誰？既然是甲方、乙方為何登記給被告
    ？）裡面有一個條文規定，登記名義人由買方自由指定。（
    問：價金交付是否清楚？）伊剛有看好像都是原告開票出來
    。（問：當時土地買賣登記名義人部分，你有跟原告確認說
    或建議說要以誰登記？）原告名下土地比較多，看他要登記
    誰，原告就拿被告身分證來登記。（問：你能否確定是否借
    名，還是贈與？）照我的看法，應該不是贈與，如果贈與就
    不會做信託，會直接給兒子，中途原告有跑來說如果兒子處
    理不好賣掉或幹嘛所以才要做信託登記。當初是這樣。（問
    ：為何說怕他（被告）處理掉，信託登記後來又解除掉，後
    來又不怕嗎？）他就說這樣很麻煩要記帳，要請會計事務所
    記帳，很麻煩，所以他就說不要了。（問：100年解除信託
    登記有無乾脆就給林明慶算了？）那時都沒有講到這個，只
    講說那個很麻煩，就塗銷掉好了等語（前案卷第274頁至第2
    77頁），足證原告所稱僅為節稅之目的方借用被告名義辦理
    登記等語為真，且原告並無贈與系爭房地予被告之意思，足
    徵兩造確有成立借名契約之動機，堪以認定。
　㈣被告辯稱系爭房地部分款項係由伊所出資，其餘款項則由原
    告及配偶所贈與云云，並無理由：
　  被告抗辯其曾出資1,301,000元，加計20年間為家裡工作之
    工錢高達960萬元，以此充作購買系爭土地及興建系爭建物
    款項云云，然均為原告所否認。經核前揭1,301,000元部分
    ，稽之被告所提憑據，或以提領現金方式，或稱以轉帳方式
    交予其母親（本院卷第143頁至第149頁、第199頁），惟提
    款或匯款原因本有多端，無從憑此即證明前揭金額與購買系
    爭土地及興建系爭建物有關。另其餘960萬元僅係被告單方
    計算所得金額，被告復未提出關於兩造曾約定將前揭金額充
    作購買系爭土地及興建系爭建物一部之相關證據。迄至言詞
    辯論終結時，被告均未提出其他確切證據以實其說。況倘被
    告所述為真，其已因出資或經由原告贈與而取得系爭房地所
    有權；則原告既喪失處分權，嗣後又何需要求被告配合辦理
    信託登記，以擔保被告不會將系爭房地處分予他人。是被告
    前揭所辯，並無理由。
　㈤按當事人之任何一方，得隨時終止委任契約；受任人以自己
    之名義，為委任人取得之權利，應移轉於委任人，民法第54
    9條第1項、541條第2項分別定有明文。又按借名登記契約準
    用委任之規定，於借名登記關係終止或消滅後，借名人給付
    之目的即歸於消滅，出名人仍保有登記財產之所有權登記，
    自屬不當得利，應將所有權移轉登記予借名人，以返還其無
    法律上原因所受利益，俾矯正欠缺法律關係之財貨損益變動
    之狀態（最高法院99年度台上字第1422號判決要旨參照）。
    承前所述，兩造間就系爭房地有借名登記契約存在，而原告
    分別於108年5月17日以彰化府前郵局第71號存證信函及於10
    8年7月8以前案起訴狀繕本之送達為終止借名登記之意思表
    示，有存證信函、起訴狀可參（本院卷第77頁至第81頁、前
    案卷第119頁），系爭借名登記契約業經終止而消滅，則原
    告類推適用民法第541條第2項及適用不當得利規定，請求被
    告將系爭土地及系爭建物所有權應有部分10分之9移轉登記
    返還予原告，核屬有據，應予准許。
　㈥至原告請求將系爭建物增建部分之所有權移轉登記予原告乙
    節，因該部分未保存登記，無從為移轉登記，此部分請求無
    理由，應予駁回。
五、綜上所述，原告類推適用民法第541條第2項及適用不當得利
    規定，聲明請求被告將系爭土地及系爭建物所有權應有部分
    10分之9移轉登記予原告，於法有據，應予准許。逾此範圍
    之請求，為無理由，應予駁回。
六、末按命債務人為一定之意思表示之判決確定或其他與確定判
    決有同一效力之執行名義成立者，視為自其確定或成立時，
    債務人已為意思表示，強制執行法第130條第1項定有明文。
    是命辦理土地所有權移轉登記，係命其為一定之意思表示，
    在該判決確定前，不生擬制之法律效果，應不得為假執行之
    宣告（最高法院109年度台上字第3054號判決要旨參照）。
    查本判決第1項命被告辦理所有權移轉登記，係命其為一定
    之意思表示，不得為假執行宣告。原告假執行聲請，於法不
    合，應予駁回。
七、本件事證已臻明確，兩造其餘攻擊防禦方法及證據，經核與
    判決結果不生影響，爰不予調查及一一論列。
八、據上論結，本件原告之訴一部為有理由，一部為無理由，依
    民事訴訟法第79條，判決如主文。
中　　華　　民　　國　　110 　年　　4 　　月　　20　　日
                  民事第四庭    法　官　徐沛然
以上正本係照原本作成。
如對判決上訴，應於判決送達後20日內向本院提出上訴狀。如委
任律師提起上訴者，應一併繳納上訴審裁判費。
中　　華　　民　　國　　110 　年　　4 　　月　　20　　日
                                書記官  蔡明株